臺灣高等法院刑事判決　　　　　　 　　　　　　　九十二年度上訴字第二四一一號
　　上　訴　人　丁○○
　　即自訴人
　　代　理　人　林紹源律師
　　　　　　　　林復宏律師
　　上　訴　人　甲○○
　　即　被　告
　　選任辯護人　高瑞錚律師
　　　　　　　　張梅音律師
　　上　訴　人　己○○
　　即　被　告
右上訴人因誣告等案件，不服臺灣臺北地方法院九十年度自字第一九０號，中華民國
九十二年六月二十三日第一審判決，提起上訴，本院判決如左：
    主  文
原判決撤銷。
甲○○、己○○無罪。
    理  由
一、自訴意旨略以：自訴人為法務部調查局臺北市調查處處長，被告甲○○、己○○
    二人分別於民國（下同）九十年二月二十四日在臺北市中正紀念堂、仁愛路等處
    ，利用參加「二二四反核大遊行」之機會，將標題為「懇請阿扁總統偵辦臺北市
    調處處長丁○○是黑道頭頭」之傳單散發於公眾，其傳單內容指稱自訴人為黑道
    頭子「山哥」，違法為案外人蔡修明、程淑蘭撐腰，乘機介入商場強制逼債，並
    於八十九年九月二十二日指揮黑道份子在臺北市○○路三軍總醫院停車場以手槍
    恐嚇脅制，強押被告二人至臺北市○○○路逼債，及唆使臺北市中正二分局楊銘
    鴻等人假公濟私，濫權徇私庇護程淑蘭云云。嗣又於同年二月二十八日在臺北市
    ○○路「二二八和平紀念公園」，再將上開傳單散發公眾，業已嚴重毀損自訴人
    名譽。被告等嗣又於九十年三月二日上午九時及十一時，分別在新店市○○路法
    務部調查局本部、及臺北市○○路法務部調查局臺北市調查處，將上開傳單呈交
    予執事之公務人員，隨後又向該管公務人員就前述誣造事實作正式告訴，並謊稱
    上開傳單及其所述皆為事實，請求調查局偵辦自訴人，復分別向總統、監察院、
    法務部、法務部調查局等主管公務員告訴，意圖使自訴人受刑事或懲戒處分等情
    ，因認被告甲○○、己○○均涉有刑法第一百六十九條、第三百十條第二項等罪
    嫌。
二、按犯罪事實應依證據認定之，無證據不得推定其犯罪事實，刑事訴訟法第一百五
    十四條第二項定有明文。又認定犯罪事實所憑之證據，雖不以直接證據為限，間
    接證據亦包括在內，然而無論直接或間接證據，其為訴訟上之證明，須於通常一
    般之人均不致有所懷疑，而得確信其為真實之程度者，始得據為有罪之認定，倘
    其證明尚未達到此一程度，而有合理之懷疑存在時，事實審法院在心證上無從為
    有罪之確信，自應為無罪之判決（參見最高法院七十六年度臺上字第四九八六號
    判例意旨）。次按言論自由為人民之基本權利，憲法第十一條有明文保障，國家
    應給予最大限度之維護，俾其實現自我、溝通意見、追求真理及監督各種政治或
    社會活動之功能得以發揮。惟為兼顧對個人名譽、隱私及公共利益之保護，法律
    尚非不得對言論自由依其傳播方式為合理之限制。刑法第三百十條第一項及第二
    項誹謗罪即係保護個人法益而設，為防止妨礙他人之自由權利所必要，符合憲法
    第二十三條規定之意旨。至刑法同條第三項前段以對誹謗之事，能證明其為真實
    者不罰，係針對言論內容與事實相符者之保障，並藉以限定刑罰權之範圍，非謂
    指摘或傳述誹謗事項之行為人，必須自行證明其言論內容確屬真實，始能免於刑
    責。惟行為人雖不能證明言論內容為真實，但依其所提證據資料，認為行為人有
    相當理由確信其為真實者，即不能以誹謗罪之刑責相繩，亦不得以此項規定而免
    除檢察官或自訴人於訴訟程序中，依法應負行為人故意毀損他人名譽之舉證責任
    ，或法院發現其為真實之義務，業經司法院大法官釋字第五０九號解釋著有明文
    可稽。另刑法之誣告罪，以意圖他人受刑事或懲戒處分，向該管公務員誣告為構
    成要件，故該項犯罪，不特須指出其具體事實，足以使人受刑事或懲戒處分，且
    須明知其為虛偽，具有故意構陷之情形始能成立，如對於事實有所誤認，即缺乏
    此種意思條件，自難令負誣告責任（最高法院二十二年上字第三三六八號判例）
    。
三、訊據被告甲○○、己○○對於在前揭時、地散發前揭傳單，及向監察院、法務部
    調查局等機關提出陳情及檢舉等事實，均坦承不諱，惟堅決否認有誹謗及誣告犯
    行，辯稱被告甲○○經營之仙凡企業有限公司取得「王將」多種藥品代理權，而
    委請天廣告公司於電視臺及報章雜誌刊登廣告，積欠廣告費，八十九年八月二
    十九日天公司總經理程淑蘭向被告甲○○表示：因積欠廣告費須無條件轉讓王
    將藥品之代理權，否則臺北市調查處（下稱臺北市調處）最大之「山哥」要出面
    處理等語；至八十九年九月二十二日晚間七時許，蔡修明、程淑蘭帶同三位黑道
    份子，在臺北市○○路三軍總醫院停車場持槍將被告甲○○、己○○押往臺北市
    ○○○路五段一六五號五樓之一天公司會議室，該三位黑道份子表示是臺北市
    調處「山哥」交辦，至晚間十時許「山哥」抵達，被告甲○○在「山哥」行經走
    廊時，目擊「山哥」側面，當晚被告二人又被押往甲○○住處被迫開立支票、及
    召來陳萬紫提供房屋設定抵押權；至八十九年十二月二十九日上午十時被告甲○○及友人丙○○遭中正二分局警員楊銘鴻逮捕移送治安法庭，途中楊銘鴻表示係
    上面交辦，將王將代理權交出就沒事等語，被告因此懷疑亦係市調處「山哥」之
    指示；被告甲○○至九十年一月十七日交保後，為究明「山哥」是否任職於市調
    處，由友人陳進益陪同至臺北市調處與陳恆山調查員面會，並非「山哥」，再由
    調查員乙○○出示張相山之照片辨認，亦非「山哥」，至九十年二月八日左右，
    經調查員乙○○出示一張團體照片，被告甲○○認出其中一人即為在天公司所
    見之「山哥」，乙○○始告知該人為臺北市調處處長丁○○；後程淑蘭等人恐嚇
    案件經不起訴處分，被告心寒不已，始散發陳情書及向法務部等單位陳情，並無
    誹謗及誣告犯行等語。
四、經查：
（一）被告甲○○經營之仙凡公司曾委託天廣告公司拍攝廣告，交付面額總計新臺
      幣（下同）四千七百五十萬二千一百廿六元之支票予天公司支付廣告費，詎
      屆期提示未獲兌現，該等支票，均遭退票，經天公司對被告二人分別提出詐
      欺等告訴，己○○部分經臺灣臺北地方法院檢察署以九十一年度調偵字第一六
      四號為不起訴處分，甲○○部分則尚未偵查終結，被告己○○另對天公司總
      經理程淑蘭、董事長蔡修明提出恐嚇、妨害自由等告訴，亦經臺灣臺北地方法
      院檢察署九十年度偵字第一六一七七號為不起訴處分確定等情，有上開各案之
      不起訴處分書及本院被告全國前案紀錄表可稽，足見被告二人與程淑蘭等人間
      已因債務問題產生多起糾葛。又被告己○○告訴程淑蘭、蔡修明涉嫌於八十九
      年九月二十二日晚間七時許，夥同三名不詳人士在臺北市○○路三軍總醫院停
      車場，持槍強押被告二人至天公司，強迫甲○○書立切結書、承諾書，復強
      押被告二人至新店市甲○○住處，強迫甲○○簽發金額二千七百餘萬元之支票
      十紙，並於翌日凌晨一時許由甲○○召來陳萬紫，由陳萬紫書立將座落高雄市
      ○○路房屋設定抵押權與天公司之保證書乙案，業經臺灣臺北地方法院檢察
      署檢察官九十年偵字第一六一七七號以犯罪嫌疑不足處分不起訴確定，經本院
      調取該偵查案卷核閱無訛；惟程淑蘭於該案中自承係於當日下午至仙凡公司向
      甲○○索債，經等候多時未會晤甲○○，而於駕車離開途中發現甲○○之座車
      ，乃尾隨至三軍總醫院，並攔阻甲○○、己○○二人，隨後至天公司商談等
      情不諱，又被告甲○○當日曾簽立積欠天公司款項之切結書，並簽發面額二
      千七百餘萬元之支票十紙，但未蓋用印章，事後始於同年九月二十六日補蓋印
      章交由蔡修明收受，另甲○○並於翌日凌晨一時許召來陳萬紫書立設定抵押權
      之文件等情，亦為蔡修明、程淑蘭供承不諱，復據證人陳萬紫證述屬實，並有
      支票影本等可按，按被告甲○○當時已經積欠天公司款項未予處理，且程淑
      蘭至仙凡公司索討債務業已等候二小時之久，甲○○均未到場，際此情形，甲○○、己○○在三軍總醫院為程淑蘭碰上，何以甘願隨同程淑蘭等人先後至天
      公司及甲○○住處處理直至翌日凌晨，且又在並未攜帶印章無法蓋用印鑑之
      情況下先簽發二千七百餘萬元之支票交付，並於凌晨臨時召來陳萬紫辦理抵押
      權設定事宜，當時甲○○、己○○二人之行動及意識是否均處於自由狀態下，
      自顯有可疑。另查被告甲○○因遭提報為情節重大流氓，並因另案通緝，而於
      八十九年十二月二十九日遭臺北市政府警察局中正第二分局警員楊銘鴻等人逕
      行拘提到案（甲○○感訓案件業經臺灣臺北地方法院治安法庭八十九年度感裁
      字第七五號裁定不付感訓處分，經本院九十三年度感抗字第一七二號裁定駁回
      抗告確定），而被告甲○○之同居人丙○○當時亦同遭員警帶返甲○○住處搜
      索等情，亦經本院調取該感訓案件案卷核閱屬實，並經證人丙○○於本院審理
      時證述在卷。又被告己○○告訴程淑蘭涉嫌恐嚇等案件，檢察官確於九十年二
      月七日下午二時四十分傳喚己○○、程淑蘭、及陳萬紫開庭偵查，有點名單及
      訊問筆錄可憑（九十年他字第三三七號卷第十一、十二頁）。綜上所述，被告
      二人在所散發之傳單及陳情書所述之相關事實經過，其中或有部分係出於被告
      等主觀上之懷疑，然尚難認有何故意虛構不實事項之情形。
（二）被告甲○○指陳其係在天公司會議室看見「山哥」自室外走廊經過，而證人
      蔡修明於臺北市調查處供稱：「天公司會議室位於天公司大門左前方，而
      甲○○、己○○二人係坐在會議室門口的左側，當時會議室有打開，因此甲○○等人應可看見有人經過走廊，不過走廊甚短，且燈光較暗，恐難看清不熟識
      人的長相。」等語（原審卷第二七七頁），可見被告甲○○當時所處位置應可
      看見經過走廊之人員；另被告己○○則供稱其並未看見「山哥」，可見彼等應
      無刻意誣指之情形。又被告甲○○於八十九年十二月二十六日寄與程淑蘭之存
      證信函中，即提及「多次借用調查局臺北市調處某主任（綽號三哥）的名義，
      向我施壓... 」等情，有存證信函影本可按（本院卷第一一二頁），被告己○○於九十年一月五日對程淑蘭等人提出告訴時，告訴狀上記載之被告除程淑蘭
      、蔡董事長（即蔡修明）外，另記載「綽號阿三之流氓三個」，有告訴狀可憑
      （他字第三三七號卷第一頁、影本見原審卷第一二四頁），堪認被告等應曾自
      程淑蘭或其他人處聽聞任職於臺北市調處之「山哥」、「三哥」或「阿三」之
      名義，否則被告等當不致在存證信函及告訴狀上為前開記載。又被告甲○○因
      感訓案件經具保停止留置後，旋將上情告知友人戊○○，經戊○○轉請臺北市
      調處專員乙○○查詢有無「山哥」其人，乙○○認可能係陳恆山或張相山，經
      打聽排除張相山後，遂由戊○○陪同被告甲○○至臺北市調處面會陳恆山，被
      告甲○○確認並非陳恆山，之後再由乙○○透過友人取得有自訴人在內之團體
      生活照片供被告甲○○辨認，甲○○指稱係自訴人，乙○○始告知甲○○該人
      為臺北市調處處長等情，業據證人戊○○、乙○○於本院審理時到庭分別結證
      綦詳（見本院九十三年十月五日審判筆錄）。就前開被告等查證確認之過程以
      觀，被告等原先並未認知「山哥」即係自訴人，而係經過查證排除姓名可能之
      人後，由被告甲○○憑其主觀上之記憶認為自訴人即係其所見之「山哥」。按
      本案雖無任何確切證據足以證明被告等所稱自訴人與程淑蘭及甲○○遭提報流
      氓有所關聯係屬真實，此或係出於程淑蘭等人之誤導、或係出於被告甲○○主
      觀之誤會所致，然依前述被告等所提證據資料，被告等主觀上確有相當理由確
      信其為真實，即不能以誹謗罪之刑責相繩，被告等亦無誣告自訴人之犯罪故意
      可言。此外，又查無其他確切證據足以證明被告等係明知所散發傳單及陳情內
      容關於涉及自訴人部分係出於虛構或不實，全案顯有合理懷疑存在，自屬不能
      證明被告二人犯罪。
五、原判決未就全案事證詳為審酌，遽行以加重誹謗刑責對被告二人論科，自非允洽
    ，被告等提起上訴，否認犯罪，為有理由，至於自訴人提起上訴指稱原判決量刑
    過輕，及被告另犯有誣告刑責等情，則為無理由，惟本案既屬不能證明被告二人
    犯罪，自應由本院將原判決撤銷，另為被告二人無罪之諭知。
據上論斷，應依刑事訴訟法第三百六十九條第一項前段、第三百六十四條、第三百四
十三條、第三百零一條第一項，判決如主文。
中　　　華　　　民　　　國　　九十三　　年　　　十　　　月　　十九  　　日
                              臺灣高等法院刑事第二十三庭
                                  審判長法  官 黃  瑞  華
                                        法  官 王  淑  滿
                                        法  官 宋      祺
右正本證明與原本無異。
如不服本判決，應於收受送達後十日內向本院提出上訴書狀，其未敘述上訴之理由者
並得於提起上訴後十日內向本院補提理由書（均須按他造當事人之人數附繕本）。
                                        書記官 葉  瑩  庭
中　　　華　　　民　　　國　　九十三　　年　　　十　　　月　　二十八　　日
